【裁判字號】    95,訴,1099
【裁判日期】    951228
【裁判案由】    違反毒品危害防制條例
【裁判全文】
臺灣屏東地方法院刑事判決              95年度訴字第1099號
公  訴  人  臺灣屏東地方法院檢察署檢察官
被      告  甲○
                  （現另案於臺灣屏東監獄竹田分監執行中）
上列被告因違反毒品危害防制條例案件，經檢察官提起公訴（95
年度毒偵字第1858號），本院判決如下：
    主  文
本件免訴。
    理  由
一、公訴意旨略以：被告甲○分別基於施用第一級毒品海洛因、
    第二級毒品甲基安非他命之犯意，於民國95年8 月18日下午
    4 時20分許起回溯24小時內之某時，在其屏東縣崁頂鄉園寮
    村南進巷22號住處，以針筒注射之方式施用第一級毒品海洛
    因1 次及以錫箔紙燒烤之方式，施用第二級毒品甲基安非他
    命1 次，嗣為警經其同意對其採尿送驗，其尿液呈嗎啡、甲
    基安非他命陽性反應而查知上情，因認被告涉犯毒品危害防
    制條例第10條第1 項施用第一級毒品與同條第2 項施用第二
    級毒品罪嫌。
二、按案件曾經判決確定者，應諭知免訴之判決，刑事訴訟法第
    302 條第1 款定有明文。又案件曾經判決確定者，應為免訴
    之判決，此項原則關於實質上一罪或裁判上一罪，均有其適
    用。故若實質上一罪或裁判上一罪其一部分犯罪事實曾經判
    決確定者，其效力當然及於全部，故檢察官復將其他部分重
    行起訴，亦應諭知免訴之判決；又按同一案件，已經法院為
    實體上之確定判決者，不能更為其他有罪或無罪之實體上裁
    判。惟若在最後審理事實法院宣示判決後始行發生之事實，
    既非該法院所得審判，即為該案判決之既判力所不能及（最
    高法院32年上字第2578號判例參照），是既判力對於時間效
    力之範圍應以最後審理事實法院之宣示判決日為判斷之標準
    ，而此所謂之最後審理事實法院，自係指最後審理事實之第
    一審或第二審法院而言（最高法院82年度臺非字第411 號判
    決意旨及最高法院82年度第4 次刑事庭會議決議可資參照）
    。
三、經查，本件被告前因基於施用第一級毒品海洛因之犯意，於
    95年7 月16日13時許止，在屏東縣崁頂鄉園寮村南進巷22號
    住處，以針筒注射之方式，施用第一級毒品海洛因1 次；另
    基於施用第二級毒品甲基安非他命之犯意，於95年7 月15日
    20時許，在前開住處，以將毒品置於鋁箔紙上以火燒烤，使
    其汽化後吸取其煙霧之方式，施用第二級毒品甲基安非他命
    1 次，所犯毒品危害防制條例第10條第1 項之施用第一級毒
    品罪與同條第2 項之施用第二級毒品罪，業經臺灣屏東地方
    法院檢察署檢察官以95年度毒偵字第1213號提起公訴，並經
    本院於95年10月4 日以95年度訴字第803 號判決判處有期徒
    刑10月（施用第一級毒品部分）、6 月（施用第二級毒品部
    分），定應執行刑為有期徒刑1 年2 月，於同年10月30日判
    決確定，有上開判決書、臺灣屏東地方法院檢察署刑案資料
    查註紀錄表、臺灣高等法院被告前案紀錄表各1 份及本院公
    務電話紀錄表1 紙在卷可參。
四、次查，本件被告於警詢時坦承其有施用第一級毒品海洛因及
    第二級毒品甲基安非他命之習慣（見屏東縣警察局東港分局
    東警分偵字第0950013595號卷第3 頁、95年8 月18日警詢筆
    錄），且基於下列理由，應認被告先後施用第一級毒品海洛
    因及施用第二級毒品甲基安非他命之行為，均屬集合犯，而
    得分別評價為一罪：
  1.所謂「集合犯」者，乃指刑事法若干犯罪行為態樣，本質上
    原具有反覆、延續實行之特徵，立法時既予特別歸類，定為
    犯罪構成要件之行為要素，則行為人基於概括之犯意，在密
    切接近之一定時、地持續實行之複次行為，倘依社會通念，
    於客觀上認為符合一個反覆、延續性之行為觀念者，於刑法
    評價上，即應僅成立一罪。學理上所稱「集合犯」之職業性
    、營業性或收集性等具有重複特質之犯罪均屬之（最高法院
    95年度臺上字第1079號判決參照）。此即依一般社會通念，
    特定犯罪行為具有反覆實施之特性，立法者於制定刑罰法律
    之初，亦已認知該種行為類型之反覆性，而有意藉由法條中
    客觀構成要件之行為要素，涵括上開具有反覆實施特性之數
    個犯罪行為，仍僅接受一次刑法之評價為已足。
  2.立法者於制定毒品危害防制條例時既依成癮性、濫用性及對
    社會危害性而將毒品分為4 級，且僅規定處罰施用第一、二
    級毒品，足見毒品危害防制條例所處罰施用第一、二級毒品
    ，其構成要件之行為要素係具有成癮、濫用之反覆、延續實
    行，參諸同條例就施用第一級、第二級毒品者另有施予觀察
    、勒戒或強制戒治等戒除毒癮之保安處分，及倘行為人曾經
    刑事處遇方式助其戒斷毒癮，猶再犯施用毒品，足見原所據
    以實施之治療程序，顯然不能收其實效，而應依法追訴處罰
    等規定，據此可知，施用毒品之行為本身，顯然具有反覆性
    及延續性之特徵，準此，「施用」即屬此類犯罪之常態，倘
    認「施用」毒品，為數罪評價，恐與刑罰之過度評價禁止原
    則相悖。基此，應認毒品危害防制條例第10條「施用」毒品
    罪屬「集合犯」之實質一罪範疇。
  3.而本件被告前因施用毒品案件，經法院裁定送觀察、勒戒後
    ，因認無繼續施用毒品傾向，於92年4 月4 日執行完畢釋放
    ，並由臺灣屏東地方法院檢察署檢察官以92年度毒偵緝字第
    77號為不起訴處分確定。惟其未能戒除毒癮，旋於同年間，
    再因施用毒品案件，為法院裁定送觀察、勒戒後，認有繼續
    施用毒品傾向，而由臺灣屏東地方法院檢察署檢察官聲請法
    院裁定送強制戒治獲准並提起公訴。其受強制戒治部分，於
    93年1 月9 日因法律修正而終結戒治程序出所；其遭起訴部
    分，則由臺灣高等法院高雄分院以93年度上訴字第72號判決
    判處應執行有期徒刑10月確定。然上開判決尚未執行，其又
    分別因犯施用毒品及竊盜等罪，先後為本院以93年度訴字第
    337 號判決判處應執行有期徒刑10月及以93年度易字第694
    號判決判處有期徒刑3 月確定，並自93年7 月29日入監服刑
    ，接續執行上開3 確定判決所處之刑，本應至95年5 月21日
    縮刑期滿執行完畢，惟於94年11月22日即獲假釋出獄並付保
    護管束，然其於假釋期間因違反保護管束情節重大遭撤銷假
    釋，其於95年8 月18日返監執行有期徒刑5 月29日之殘刑及
    接續執行本院95年度訴字第803 號所處之有期徒刑1 年2 月
    ，現仍執行中，有臺灣屏東地方法院檢察署刑案資料查註紀
    錄表及臺灣高等法院被告前案紀錄表各1 份附卷可佐，即知
    其經過觀察、勒戒、強制戒治等戒除毒癮之保安處分，及徒
    刑執行等刑事處遇方式助其戒斷毒癮後，猶再犯本件施用毒
    品案件，足見原所據以實施之治療程序，顯然不能收其實效
    ，可認被告除施用毒品成癮，而有施用毒品之犯罪倚賴外，
    亦係基於集合性犯罪故意，而於密切之時、地反覆延續實行
    施用毒品之犯罪，依社會一般客觀上之觀察，符合一個反覆
    、延續性之行為觀念，揆諸前揭說明，被告施用第一級毒品
    海洛因及施用第二級毒品甲基安非他命之所為，應分別論以
    「集合犯」型態，而僅得受一次之刑法評價。
五、揆諸前揭說明，本件檢察官起訴之犯罪事實，既與前開案件
    （95年度訴字第803 號）具有集合犯之實質上一罪關係，已
    如上所述，且前開95年度訴字第803 號案件判決宣示之時點
    為95年10月4 日，已在本案檢察官所指犯行時點（即95年8
    月18日下午4 時20分許起回溯24小時內之某時）之後，故被
    告本案被訴部分應為前案確定判決之既判力效力所及，爰由
    本院不經言詞辯論，逕為免訴判決之諭知。
據上論斷，應依刑事訴訟法第302 條第1 款、第307 條，判決如
主文。
中    華    民    國    95    年    12    月    28    日
                  刑事第一庭    審判長法  官  潘正屏
                                      法  官  曾吉雄
                                      法  官  黃聖涵
以上正本證明與原本無異。
如不服本判決應於收受本判決送達後十日內向本院提出上訴書狀，
其未敘述上訴理由者，並得於提起上訴後十日內向本院補提理由
書狀（均須按他造當事人之人數附繕本）「切勿逕送上級法院」
中    華    民    國    95    年    12    月    28    日
                                      書記官  蘇雅慧


司法院資訊處製作；財團法人民間司法改革基金會備份。
